【裁判字號】    94,保險上,25
【裁判日期】    950411
【裁判案由】    確認保險契約存在等
【裁判全文】
臺灣高等法院臺中分院民事判決        94年度保險上字第25號
    上  訴  人  甲○○
    訴訟代理人  趙惠如律師
    被 上訴 人  三商美邦人壽保險股份有限公司
    法定代理人  乙○○
    訴訟代理人  朱坤棋律師
上開當事人間確認保險契約存在等事件，上訴人對於中華民國94
年9月28日臺灣彰化地方法院第一審判決（94年度保險字第13號
），提起上訴，於95年3月28日言詞辯論終結，本院判決如下：
    主      文
上訴駁回。
第二審訴訟費用由上訴人負擔。
    事實及理由
一、第一審判決記載之事實及理由均予引用。
二、上訴人因被上訴人之保險業務員丙○○（即上訴人之外甥女
    ）之招攬於91年10月28日與被上訴人簽訂系爭保險契約，上
    訴人就過去五年內是否曾患有下列疾病（高血壓等）而接受
    醫師治療診療或用藥等書面詢問均由丙○○代為勾選「否」
    ，上訴人僅於要保人欄、被保險人欄簽名，上訴人於93年7
    月7日因急性心肌梗塞及冠狀動脈心臟病至秀傳醫院就醫住
    院，出院後向被上訴人申請理賠，被上訴人於93年8月7日以
    後得悉上訴人違反告知義務，於93年8月31日以上訴人違反
    告知義務為由，發函解除系爭保險契約為不爭之事實，上訴
    人請求確認系爭保險契約法律關係存在，並依系爭保險契約
    請求給付，則上訴人是否違反告知義務，系爭契約是否合法
    解除為本件爭點。
三、查上訴人在86年10月11日曾因心律不整而就醫，此有彰化基
    督教醫院86年10月11日門診診療記錄（原審卷75頁）可稽，
    又據秀傳醫院93年7月7日製作之上訴人護理記錄之記載：「
    ．．．主訴對食物藥物無過敏史，家中無飼雞，有高血壓、
    高血脂、尿酸過高情形，服藥控制，此次因在家中睡覺時突
    感胸口刺痛不適至本院．．．」等語（原審卷96頁），並有
    秀傳醫院94年7月7日94明秀（醫）字第940964號函復原審法
    院載明「患者甲○○君因高血壓於87.9.26、87.10.6、87.
    10.10、87. 11.28、88.1.9（誤繕為91）來本院門診，使用
    高血壓藥，其後病人即未再追蹤治療」等語（原審卷120頁
    ），足見上訴人在91年10月28日簽訂系爭保險契約之前五年
    內即曾因高血壓疾病在秀傳醫院就醫。上訴人主張其高血壓
    症狀係感冒偶而引發屬可逆性云云，並未舉證證明，不足採
    憑。
四、上訴人於原審自認僅告知丙○○因感冒就診時曾有高血壓現
    象，惟不曾因高血壓而就診或有用藥記錄，而由丙○○於書
    面詢問事項代為勾選「否」並由上訴人於要保人欄及被保險
    人欄簽名，顯有隱匿其前在87年至88年間在秀傳醫院五次因
    高血壓就診用藥之情事，上訴人於本院始改稱投保時沒有向
    保險業務員丙○○（即上訴人外甥女）說明因感冒就醫時曾
    有高血壓現象醫生開給高血壓藥之事，保險業務員丙○○也
    沒有問，先讓上訴人簽名，丙○○再逐欄勾選云云（本院卷
    31頁、47頁正、反面），證人丙○○亦證稱「．．．我給他
    簽完保單後，因為認為他很年輕，又很健康，所以認為沒有
    什麼問題，就沒有問他什麼就幫他勾告知事項．．．」等語
    （本院卷46頁），然查上訴人於原審已自認告訴保險業務員
    曾因感冒偶發高血壓云云爭執其高血壓現象為可逆性至二審
    更易其詞已難採信，證人丙○○係上訴人之外甥女，其證言
    難免偏頗，所證內容亦不合常情，不足採取。上訴人違反告
    知義務，應可認定。
五、上訴人主張本件保險事故係因「急性心肌梗塞」及「冠狀動
    脈心臟病」，與上訴人之前高血壓有無因果關係，經台中榮
    民總醫院94年8月18日中榮醫企字第0940003975號函稱：「
    根據文獻高血壓為冠狀動脈心臟病及心肌梗塞之危險因子之
    一，因此自然有其因果關係」等語，依系爭保險契約第8條
    第1、2項約定「要保人或被保險人在訂立本契約時，對於本
    公司要保書書面詢問的告知事項應據實說明，如有故意隱匿
    ，或因過失遺漏或為不實的說明，足以變更或減少本公司對
    於危險的估計者，本公司得解除契約，而且不退還所繳保險
    費，其保險事故發生後亦同，但危險的發生未基於其說明或
    未說明的事實時不在此限」「前項解除契約權，自本公司知
    有解除之原因後，經過一個月不行使而消滅，或自契約開始
    日起經過二年不行使而消滅。」上訴人違反知告義務，足以
    變更或減少被上訴人對於承保危險之估計，被上訴人於93年
    8 月7日得悉上訴人違反告知義務，於93年8月31日解除契約
    ，自屬合法可據，上訴人訴請確認系爭保險契約法律關係存
    在，並依系爭保險契約請求給付，不應准許，原審為上訴人
    敗訴之判決並無違誤，上訴意旨聲明廢棄原判決改判如起訴
    之聲明，核無理由，應予駁回。
六、兩造其餘攻擊防禦方法，對於本院上開認定之結果無影響，
    不予論列，附此明。
七、據上論結，本件上訴為無理由，依民事訴訟法第449條第1項
    、第78條判決如主文。
中    華    民    國    95    年    4     月    11    日
                      民事第四庭審判長法  官  黃斐君
                                      法  官  陳蘇宗
                                      法  官  張浴美
以上正本係照原本作成。
如對本判決上訴，須於收受判決送達後20日內向本院提出上訴書
狀，其未表明上訴理由者，應於提出上訴後20日內向本院提出上
訴理由書 (須按他造人數附具繕本)。上訴時應提出委任律師為
訴訟代理人之委任狀。具有民事訴訟法第466條之1第1項但書或
第2項之情形為訴訟代理人者，另應附具律師及格證書及釋明委
任人與受任人有該條項所定關係之釋明文書影本。
                                      書記官  林水濱
中    華    民    國    95    年    4     月    12    日
                                                      Ｖ


司法院資訊處製作；財團法人民間司法改革基金會備份。
